【裁判字號】    94,訴,3400
【裁判日期】    950713
【裁判案由】    營利事業所得稅
【裁判全文】
臺北高等行政法院判決
                                     94年度訴字第03400號
                              .
原      告  老行家國際燕窩股份有限公司
代  表  人  甲○○董事長）住.
訴訟代理人  蔡文預  會計師
被      告  財政部臺北市國稅局
代  表  人  張盛和（局長）
訴訟代理人  乙○○
上列當事人間因營利事業所得稅事件，原告不服財政部中華民國
94年8 月31日台財訴字第09400261910 號訴願決定（案號：第00
000000號），提起行政訴訟，本院判決如下：
    主  文
原告之訴駁回。
訴訟費用由原告負擔。
    事  實
一、事實概要：原告民國（下同）91年度營利事業所得稅結算申
    報，列報營業收入為新臺幣（下同）220,607,879 元，營業
    成本為115,512,463 元。被告初核以原告自營業收入調減預
    收款51,801,235元部分，係商品券（指燕窩等超值貴賓券之
    銷貨收入，應以當期銷貨收入處理，乃將之全數轉為本期營
    業收入，核定營業收入為272,409,114元；又被告於93年5月
    25日以財北國稅審一字第0930225700號函通知原告補提銷售
    上開商品券之相關成本資料以供憑辦，惟原告逾期仍未提出
    相關帳證資料供核，被告乃依健康食品同業利潤標準（行業
    代號5139–28）毛利率24%，調增營業成本39,368,939 元，
    核定91年度之營業成本為154,881,402元，營業淨利為16,97
    7,327元，加計非營業淨利894,477元，並減除非營業損失40
    9,810元，核定全年課稅所得額為17,461,994 元，補徵稅額
    3,108,073元，並以其匿列收入，按所漏稅額處1倍罰鍰3,10
    8,000 元（計至百元止）。原告不服，申請復查，經被告以
    94年4月22日財北國稅法字第0940234843 號復查決定（下稱
    原處分）駁回其申請，原告仍有不服，提起訴願，亦遭決定
    駁回，遂提起本件行政訴訟。
二、兩造聲明：
（一）原告聲明：
  １、訴願決定及原處分、復查決定均撤銷。
  ２、訴訟費用由被告負擔。
（二）被告聲明：
  １、駁回原告之訴。
  ２、訴訟費用由原告負擔。
三、兩造之爭點：
（一）原告主張之理由：
  １、收入認列應以完成商品交付為準：按財團法人中華民國會
      計研究發展基金會91年6 月13日公布的財務會計準則公報
      第32號「收入認列之會計處理原則」「收入通常於已實現
      時…認列，下列4 項條件全部符合時，方宜認為收入已實
      現或可實現：(1)具有說服力之證據證明雙方交易存在、(2)
      商品已交付且風險及報酬已移轉，勞務已提供或資產已提
      供他人使用、(3)價款係屬固定或可決定、(4)價款收現性可
      合理確定」換言之，如以上4 點未全部符合者，則不得認
      列為收入，本件原告對於燕窩產品之銷售採預售方式，一
      次收款並開立發票，但客戶依其消耗速度，逐罐提領，因
      此，原告雖收款開立發票，但客戶未提領的部分，原告既
      未將商品交付，依公報規定，不得認列為銷貨收入，而應
      依公報規定，列為年底預收款，俟提領年度才列為銷貨收
      入。
  ２、次按國內會計權威鄭丁旺博士著中級會計學下冊八版「企
      業有時在尚未交付貨物或勞務前，即收取貨款或費用，這
      些預收款項，須俟交付貨物或勞務後，才能轉為收益，…
      包括…禮券」等。茲以分錄說明如下：
      (1)91年收到現金交付禮券，應作分錄：
        借：現金      貸：預收貨款
                      貸：銷項稅額
      (2)92年客戶提領時，應作分錄：
        借：預收貨款  貸：銷貨收入
      年底的未提領的禮券，則依法暫貸記預收貨款科目，俟次
      年度提領時，再依序轉列收入。
  ３、按財政部76年1月12日台財稅第7577694號函「商品禮券逾
      2 年未兌換毋須轉列其他收入」，按其內容「主旨：百貨
      公司發行之商品禮券，如逾2 年仍未經兌換商品，應無所
      得稅法施行細則第82條第3 項規定之適用」，詳言之，百
      貨公司銷售商品禮券，收款及銷售時，應列為預收貨款，
      俟提領時，再轉列為銷貨收入，如客戶一直未提領，則應
      列為預收貨款，不得轉列其他收入，實務上，百貨公司（
      如SOGO百貨公司）亦按本規定進行帳務處理，原告同樣銷
      售禮券，分次提特別領，會計處理應比照一致。
  ４、被告引用水泥業的釋令作為將原告預收貨款轉列為當期收
      入的惟一依據，惟該釋令係針對水泥業，其發布的基本背
      景，與本公司燕窩銷售應不相同，因此，該特別釋令，應
      僅針對水泥業有特別優先適用效力，而不應及於原告行業
      ，否則，國內建設業預售屋款，健身俱樂部預收會員款，
      豈非應一概適用。另按所得稅法查核準則第2 條「營利事
      業之會計事項，應參照商業會計法、商業會計處理準則及
      財務會計準則公報等據實記載，至辦理…其中帳載事項與
      所得稅、所得稅法施行細則…有關法令規定未符者，均應
      於申報書內自行調整之」，詳言之，平常會計處理應依會
      計準則公報，除非所得稅法或施行細則規定有不符時，才
      調整之，因此，被告應說明原告會計處理與所得稅法有何
      不符，而非逕行違反會計原則，引用與本業無關的釋令，
      予以調整補稅。
  ５、被告將原告年底未提領的商品券轉列為銷貨收入後，惟原
      告尚未進貨，何來進貨成本資料，無成本資料，如何依法
      提示供查核，因此，原告未限期提供資料，並非不為，實
      為客觀不存在，被告要求限期提供資料，應非適當。
  ６、又罰鍰的目的在懲罰行為者的不法行為，原告雙方爭議點
      為會計學理見解認知，並無不法行為。詳言之，原告91年
      列為預收貨款業已於92年客戶提領時，轉列為收入申報，
      且被告於91年將預收貨款轉列收入，勢必將92年已申報的
      銷貨收入減少，徒增稅務行政手續，未逃漏任何所得，對
      國家稅收應無任何影響，因此，被告的調整，既非原告漏
      報的所得，亦非負債中匿列的收入，依所得稅法第110 條
      罰鍰，應非適當，更何況，原告於91年度申報時，業已於
      申報書主動說明為預收貨款，復於會計師簽證報告主動說
      明為預收貨款，更足證原告並無逃稅意圖或疏忽，僅為稅
      務處理見解的差異，被告針對本公司主動說明事項，予以
      補稅罰鍰，實較「刑法自首減免刑」的規定，更形嚴苛。
（二）被告主張之理由：
  １、營業收入及營業成本部分：按「營利事業所得之計算，以
      其本年度收入總額減除各項成本費用、損失及稅捐後之純
      益額為所得額。」「稽徵機關進行調查或復查時，納稅義
      務人應提示有關各種證明所得額之帳簿、文據；其未提示
      者，稽徵機關得依查得之資料或同業利潤標準，核定其所
      得額。」「本法第83條所稱之帳簿文據，其關係所得額之
      一部或關係課稅年度中某一期間之所得額，而納稅義務人
      未能提示者，稽徵機關得就該部分依查得之資料或同業利
      潤標準核定其所得額。」為所得稅法第24條第1 項、第83
      條第1 項及同法施行細則第81條所明定。所謂未提示，兼
      指帳簿文據全部未提示，或雖提示而有不完全、不健全或
      不相符者均有其適用，最高行政法院（89年7月1日改制前
      為行政法院）61年判字第198號著有判例可資參照。又「
      營業人發行禮券者，應依下列規定規定開立統一發票：一
      、商品禮券：禮券上已載明憑券兌換一定數量之貨物者，
      應於出售禮券時開立統一發票。二、現金禮券：禮券上僅
      載明金額，由持有人按禮券上所載金額，憑以兌購貨物者
      ，應於兌付貨物時開立統一發票。」復為統一發票使用辦
      法第14條所明定。次按「水泥業者接受客戶訂單，如於收
      到現款或票據後即開立統一發票及提貨單交付買受人，據
      以提領水泥，其權責已發生，應以當期銷貨收入處理」亦
      經財政部75年3月22日台財稅第7521692號函釋在案。
  ２、原告91年度營利事業所得稅結算申報，原列報營業收入22
      0,607,879元，營業成本115,512,463元。被告初核以原告
      自營業收入調減之商品券銷貨收入51,801,235元，依首揭
      財政部75年3月22日台財稅第7521692號函釋、統一發票使
      用辦法第14條規定，原告於收到貨款後即開立統一發票及
      商品券交付買受人，其權責已發生，應以當期銷貨收入處
      理，被告乃將之全數轉為本期營業收入，核定營業收入為
      272,409,114 元（計算式：原申報營業收入 220,607,879
      元＋申報預收款轉營業收入51,801,235元＝ 272,409,114
      元）；另因原告未能提示該商品券之成本費用供核，乃依
      原告申報銷售商品燕窩，按健康食品（原告原申報小業別
      為其他食品及什貨、行業代號5139－28）本期同業利潤標
      準毛利率24%，調增營業成本39,368,939元（計算式：51,
      801,235元Ⅹ（1－24%）＝39,368,939 元），核定本期營
      業成本為154,881,402元（計算式：原申報115,512,463元
      ＋調增部分39,368,939 元＝154,881,402元），核計營業
      淨利為16,977,327元，加計非營業淨利894,477 元，並減
      除非營業損失409,810元，核定全年課稅所得額為17,461,
      994元（16,977,327+894,477-409,810=17,461,994），補
      徵稅額3,108,073 元。況原告提出之禮券上載明憑券兌換
      一定數量之燕窩，則原告銷售之商品券核屬首揭統一發票
      使用辦法第14條規定之商品禮券，除應於出售禮券時開立
      統一發票，因其權責已發生，應以當期銷貨收入處理，申
      報為當期營業收入。又財務會計上關於公司帳務處理之方
      式，與所得稅法規定之課稅原則，二者本屬不同範疇，本
      件自應依所得稅法相關規定及函釋處理。原核定依首揭財
      政部75年3月22日台財稅第7521692號函釋，以原告出售禮
      券時開立統一發票，其權責已發生，應以當期銷貨收入處
      理，申報為當期營業收入；乃將原告自營業收入調減預收
      款51,801,235元部分，全數轉為本期營業收入，核定營業
      收入為272,409,114元，及營業成本部分原告仍未提示相
      關成本資料供核，原核定營業成本為154,881,402 元，並
      無不合。
  ３、本件原告於訴願程序所檢附之91年度出售商品券於92及93
      年度兌換明細，與原告於被告初查及復查時所提示者相同
      （訴願新增部分為93年度兌換明細），而依原告提示之商
      品券影本，其上已載明憑券兌換一定數量之燕窩，按該商
      品券既已指明得兌換特定之商品，買受人亦得隨時持向原
      告兌換該商品，則原告於銷售禮券時即知銷售之商品及數
      量，亦須備有足夠之存貨以供兌換，是其權責業已發生，
      即應以當期銷貨收入處理，申報為當期營業收入；此亦與
      財政部75年3月22日台財稅第7521692號函釋，以原告出售
      商品提貨券時開立統一發票，其權責已發生，應以當期銷
      貨收入處理，申報為當期營業收入相符；至相關營業成本
      部分，因原告仍未能提示相關成本資料供核，被告依同業
      利潤標準核定此部分之營業成本，亦無不合，原告再執陳
      詞爭執，實難謂有理由。
  ４、次按「納稅義務人應於每年5月1日起至5 月31日止，填具
      結算申報書，向該管稽徵機關，申報其上一年度內構成綜
      合所得總額或營利事業收入總額之項目及數額，以及有關
      減免、扣除之事實，並應依其全年應納稅額減除暫繳稅額
      、尚未抵繳之扣繳稅額及可扣抵稅額，計算其應納之結算
      稅額，於申報前自行繳納。」及「納稅義務人已依本法規
      定辦理結算申報，但對依本法規定應申報課稅之所得額有
      漏報或短報情事者，處以所漏稅額2 倍以下之罰鍰。」分
      別為行為時所得稅法第71條第1項及第110條第1 項所明定
      。又「負債中匿列收入者，應依所得稅法第110 條規定辦
      理。例如：以往來戶或暫收款匿列銷貨收入等。」復為營
      利事業所得稅查核準則第108 條所明定。原告91年度營利
      事業所得稅結算申報，將當期銷貨收入之商品券收入51,8
      01,235元列入預收款申報，已如前述，其原申報負債中匿
      列收入所漏稅額為3,108,074 元（計算式：（匿報所得額
      ：將預收款轉為營業收入51,801,235元-調增營業成本39,
      3 68,939元=12,432,296）×25％=3,108,074 元），而原
      告銷售系爭商品券收入應以當期銷貨收入處理，計入營業
      收入核課營利事業所得稅，然其依預收款項處理，逕自營
      業收入項下減除，致漏報所得，顯有過失，被告乃依首揭
      查核準則第108條、所得稅法第110條第1 項規定，裁處所
      漏稅額為1倍罰鍰計3,108,000元（計至百元止），並無不
      合，原告再執陳詞爭執，實難謂有理由。
    理  由
一、原告起訴主張：依財團法人中華民國會計研究發展基金會91
    年6 月13日公布的財務會計準則公報第32號「收入認列之會
    計處理原則」，收入認列應以完成商品交付為準，本件原告
    對於燕窩產品之銷售採預售方式，一次收款並開立發票，但
    客戶依其消耗速度，逐罐提領，因此，原告雖收款開立發票
    ，但客戶未提領的部分，原告既未將商品交付，依公報規定
    ，不得認列為銷貨收入，而應列為年底預收款，俟提領年度
    才列為銷貨收入。又依財政部76年1月12日台財稅第7577694
    號函「商品券逾2年未兌換毋須轉列其他收入」以觀，百貨
    公司銷售商品券，收款及銷售時，應列為預收貨款，俟提領
    時，再轉列為銷貨收入，如客戶一直未提領，則應列為預收
    貨款，不得轉列其他收入，原告同樣銷售禮券，分次提特別
    領，會計處理應比照一致。被告自不得引用基本背景不相同
    之有關水泥業釋令作為將原告預收貨款轉列為當期收入的依
    據。況原告就年底未提領的商品券部分，尚未進貨，何來進
    貨成本資料，原告未限期提供資料成本實因資料客觀不存在
    ，並非不為。又原告雙方爭議點為會計學理見解認知，並無
    不法行為，原告91年度列為預收貨款，業已於92年度客戶提
    領時，轉列為收入申報，未逃漏任何所得，亦非負債中匿列
    的收入，更何況，原告於91年度申報時，業已於申報書主動
    說明為預收貨款，復於會計師簽證報告主動說明為預收貨款
    ，原處分依所得稅法第110 條處以罰鍰，自非適當，為此依
    行政訴訟法第4 條之規定提起本件訴訟，求為判決如訴之聲
    明所示云云。
二、被告則以：原告自營業收入調減之商品券銷貨收入 51,801,
    235元，依首揭財政部75年3月22日台財稅第7521692 號函釋
    、統一發票使用辦法第14條規定，原告於收到貨款後即開立
    統一發票及商品券交付買受人，其權責已發生，應以當期銷
    貨收入處理，被告乃將之全數轉為本期營業收入，核定營業
    收入為272,409,114 元，又因原告未能提示該商品券之成本
    費用供核，被告乃依原告申報銷售商品燕窩，依健康食品本
    期同業利潤標準毛利率24% ，調增營業成本39,368,939元（
    計算式：51,801,235元×（1 －24%）＝39,368, 939元），
    核定本期營業成本為154,881,402 元，核計營業淨利為16,9
    77,327元，加計非營業淨利894,477 元，並減除非營業損失
    409,810 元，核定全年課稅所得額為17,461,994元，核計後
    原告應補徵稅額3,108,073 元。況原告提出之商品券上載明
    憑券兌換一定數量之燕窩，則原告銷售之商品券核屬首揭統
    一發票使用辦法第14條規定之商品券，除應於出售禮券時開
    立統一發票，因其權責已發生，應以當期銷貨收入處理，申
    報為當期營業收入。又財務會計上關於公司帳務處理之方式
    ，與所得稅法規定之課稅原則，二者本屬不同範疇，本件自
    應依所得稅法相關規定及函釋處理。原核定依首揭財政部75
    年3 月22日台財稅第7521692 號函釋意旨辦理，並無不合。
    又原告91年度營利事業所得稅結算申報，將當期銷貨收入之
    商品券收入51,801,235元列入預收款申報，已如前述，其原
    申報負債中匿列收入所漏稅額為3,108,074 元，而原告銷售
    系爭商品券收入應以當期銷貨收入處理，計入營業收入核課
    營利事業所得稅，然其依預收款項處理，逕自營業收入項下
    減除，致漏報所得，顯有過失，被告乃依首揭查核準則第10
    8 條、所得稅法第110 條第1 項規定，裁處所漏稅額為1 倍
    罰鍰3,108,000 元（計至百元止）亦無不合等語，資為抗辯
    。
三、本件如事實概要欄所述之事實，為兩造所不爭執，且有原告
    91年度營利事業所得稅結算申報書、91年度營利事業所得稅
    申報簽證報告書、（兌換金絲白燕350g燕窩乙瓶）超值貴賓
    券、統一發票、92年度禮券兌換明細表、93年5 月25日財北
    國稅審一字第0930225700號函等件在卷足憑，堪信為真實。
    綜觀兩造之主張，本件應審酌之爭點為：原告銷售系爭商品
    券（指燕窩等超值貴賓券），就買受人尚未提領部分之銷貨
    收入，究應列為年底預收款或當年度銷貨收入；原告將之列
    為預收貨款，是否屬於負債中匿列的收入等項，茲論述如下
    ：
（一）本件原告出售之商品券（指燕窩等超值貴賓券），其上載
      明憑券兌換特定品項（如金絲白燕）、重量（如350g）、
      瓶數（如乙瓶）之燕窩等語，則買受人購買商品券時，即
      購入該商品券具體表示之特定商品，且可立時（或隨時）
      兌換該特定商品，是原告於銷售商品券時即知所售商品之
      數量，且須備貨以供兌換，是其權責自售出商品券之時已
      然發生，銷售系爭商品券之收入，即應以當期銷貨收入處
      理，申報為當期營業收入；而系爭商品券明定兌換特定商
      品，其性質核與太平洋崇光百貨股份有限公司（即SOGO百
      貨公司）銷售之僅於券記載金額（如100元、500元）之禮
      券不同，是原告主張SOGO百貨公司銷售商品券，收款及銷
      售時列為預收貨款，提領時始轉列為銷貨收入縱屬實情，
      亦不得援以為有利於原告之認定。
（二）按「營利事業所得之計算，以其本年度收入總額減除各項
      成本費用、損失及稅捐後之純益額為所得額。」「稽徵機
      關進行調查或復查時，納稅義務人應提示有關各種證明所
      得額之帳簿、文據；其未提示者，稽徵機關得依查得之資
      料或同業利潤標準，核定其所得額。」「本法第83條所稱
      之帳簿文據，其關係所得額之一部或關係課稅年度中某一
      期間之所得額，而納稅義務人未能提示者，稽徵機關得就
      該部分依查得之資料或同業利潤標準核定其所得額。」為
      所得稅法第24條第1項、第83條第1項及同法施行細則第81
      條所明定。所謂未提示，兼指帳簿文據全部未提示，或雖
      提示而有不完全、不健全或不相符者均有其適用，最高行
      政法院61年判字第198 號著有判例可資參照。承上所述，
      原告91年度營利事業所得稅結算申報，自營業收入調減之
      商品券銷貨收入51,801 ,235 元應以當期銷貨收入處理，
      被告乃將之轉為本期營業收入，核定營業收入為272,409,
      114 元（計算式：220, 607,879元 (原申報營業收入)＋
      51,801,235 元 (原申報預收款)＝272,409, 114元）；又
      原告雖經被告以93年5 月25日財北國稅審一字第09302257
      00號函通知補提相關成本資料以供憑辦，惟原告逾期仍未
      提出相關資料供核，則被告依首揭規定，審酌原告銷售商
      品券所載燕窩產品性質，按健康食品同業利潤標準（行業
      代號5139–28）毛利率25% ，調增其營業成本39,368,939
      元，核定91年度之營業成本為154,881,402 元，營業淨利
      為16,977,327元，加計非營業淨利894,477 元，並減除非
      營業損失409,810 元，核定全年課稅所得額為17,461,994
      元，應補徵稅額3,108,073 元，即無不合。又財務會計上
      關於公司帳處理之方式，與所得稅法規定之課稅原則有間
      ，是原告執財務會計準則公報第32號、（財務）會計學著
      述稱企業有時在尚未交付貨物或勞務前，即收取貨款或費
      用，這些預收款項，須俟交付貨物或勞務後，才能轉為收
      益云云，稱商品券之銷貨收入應認列預收款，尚無需列為
      營業收入繳納營利事業所得稅云云，核無可採。
（三）次按「納稅義務人已依本法規定辦理結算申報，但對依本
      法規定應申報課稅之所得額有漏報或短報情事者，處以所
      漏稅額2 倍以下之罰鍰。」「負債中匿列收入者，應依所
      得稅法第110 條規定辦理。例如：以往來戶或暫收款匿列
      銷貨收入等。」分別為行為時所得稅法第110條第1項、營
      利事業所得稅查核準則第108 條所明定。原告91年度營利
      事業所得稅結算申報，將當期銷貨收入之商品券收入51,8
      01,235元列為預收款申報，是其原申報負債中匿列收入，
      所漏稅額為3,108,073 元，而原告銷售系爭商品券，權責
      已然發生，該項收入應以當期銷貨收入處理，計入營業收
      入核課營利事業所得稅，原告為營利事業經營者，且委託
      專業會計師簽證，對此知之甚詳，竟仍依預收款項處理，
      自屬於負債中匿列銷貨收入，從而，被告就原告上開違章
      行為，依首揭查核準則第108 條、所得稅法第110 條第1
      項規定，裁處所漏稅額1 倍之罰鍰3,108,000 元（計至百
      元止），即無不合。至於原告於申報91年度營利事業所得
      稅時，會計師簽證報告中有關「預收款51,801,235元」部
      分固記載「經核係預收貨款等，與帳載相符」，惟並未揭
      露該預收貨款為銷售商品券之收入，亦未就此部分申報容
      有稅務處理差異予以加註意見保留（簽證報告第16頁記載
      附原處分卷參照），是原告據以稱會計師簽證報告主動說
      明為預收貨款，伊無逃稅意圖或疏忽云云，要無可取。
四、綜上所述，本件原告辦理91年度營利事業所得稅結算申報，
    將應以當期銷貨收入處理之銷售商品券收入51,801,235元列
    為預收款，於負債中匿列收入，從而，原處分重行核定原告
    全年課稅所得額為17,461,994元，應補徵稅額3,108,073 元
    ，並以其匿列收入，按所漏稅額處1 倍罰鍰3,108,000 元（
    計至百元止）其認事用法均無違誤，訴願決定遞予維持，亦
    無不合，原告徒執前詞，訴請撤銷原處分及訴願決定，為無
    理由，應予駁回。
五、本件因事證已臻明確，兩造其餘攻擊、防禦方法，經核與判
    決之結果不生影響，無庸逐一論述，併予敘明。
六、據上論結，本件原告之訴為無理由，爰依行政訴訟法第98條
    第3 項前段規定，判決如主文。
中    華    民    國    95    年    7     月    13    日
                      第一庭審判長法  官  王立杰
                                  法  官  胡方新
                                  法  官  周玫芳
上為正本係照原本作成。
如不服本判決，應於送達後20日內，向本院提出上訴狀並表明上
訴理由，如於本判決宣示後送達前提起上訴者，應於判決送達後
20日內補提上訴理由書（須按他造人數附繕本）。
中    華    民    國    95    年    7     月    13    日
                                  書記官  何閣梅


司法院資訊處製作；財團法人民間司法改革基金會備份。
